【裁判字號】    88,易,3294
【裁判日期】    891215
【裁判案由】    重利
【裁判全文】
臺灣臺北地方法院刑事判決                        八十八年度易字第三二九四號
    公  訴  人  臺灣臺北地方法院檢察署檢察官
    被      告  甲○○
                辛○○
                庚○○
右列被告等因重利案件，經檢察官聲請以簡易判決處刑（八十八年度偵字第二二三一
九號），經本院台北簡易庭受理後（受理案號為八十九年度北簡字第二七三八號），
認不宜以簡易判決處刑，移送前來，本院適用通常程序判決如左：
    主      文
甲○○、辛○○、庚○○均無罪。
    理      由
一、聲請簡易判決處刑意旨略以：被告甲○○意圖獲取暴利，並基於概括之犯意，自
    民國八十八年八月初起，在台北市中山區○○○路○段八三號五樓三八室，成立
    「東林國際財務公司」（以下稱東林公司），並以該公司為據點，經營地下錢莊
    ，並僱用被告辛○○、庚○○二人接聽電話及送收貸款現金，利用乙○○及不特
    定人急迫時貸與金錢，並以月息二十分計息，即每借新台幣（以下同）三萬元，
    每月繳息六千元，而取得與原本顯不相當之重利。八十八年十月一日下午二時許
    ，為警在前開處所查獲，並扣得客戶連絡簿一本、客戶借款簿一本、帳單二張及
    商業本票一張等語，因認被告甲○○、辛○○、庚○○均涉有刑法第三百四十四
    條之重利罪嫌。
二、按犯罪事實應依證據認定之，無證據不得推定其犯罪事實。又不能證明被告犯罪
    者，應諭知無罪之判決，刑事訴訟法第一百五十四條、第三百零一條第一項分別
    定有明文。又事實之認定，應憑證據，如未能發現相當證據，或證據不足以證明
    ，自不能以推測或擬制之方法，為裁判基礎（最高法院四十年台上字第八六號判
    例參照）；且認定犯罪事實所憑之證據，雖不以直接證據為限，間接證據亦包括
    在內，然而無論直接證據或間接證據，其為訴訟上之證明，須於通常一般之人均
    不致有所懷疑，而得確信其為真實之程度者，始得據為有罪之認定，倘其證明尚
    未達到此一程度，而有合理之懷疑存在而無從使事實審法院得有罪之確信時，即
    應由法院為諭知被告無罪之判決（最高法院七十六年台上字第四九八六號判例參
    照）。
三、本件公訴人認被告甲○○、辛○○、庚○○等三人涉有前開罪嫌，其所依憑之證
    據及理由無非係以被告等三人於警訊時均已就前開事實供承不諱，核與證人乙○○所證述之情節相符，並有前述扣案物足資佐證為據。
四、訊據被告甲○○、辛○○、庚○○等三人均堅決否認有公訴人所聲請簡易判決處
    刑之犯行，被告甲○○辯稱：我只是在被查獲地點準備籌設東林公司，該公司還
    沒正式成立，公司準備經營之業務內容為外匯之操作等業務，我跟辛○○、庚○○二個人的父母都很熟，我並沒有僱用他們二個人，他們二個人只是幫我作一些
    瑣碎的事，像是到市政府領表或向主管機關以電話詢問一些問題，至於警方所扣
    到的所謂的客戶聯絡簿，上面所記載的都是跟我很熟的朋友向我借錢的紀錄，我
    這些朋友互相往來都已經很久了，我跟本沒有向他們這些人收取檢察官所講之重
    利；至於我在警察局所制作之筆錄，完全是警察作好後才叫我簽名蓋章，並且要
    我照著筆錄唸，筆錄的內容跟本不是我的原意，我絕對沒有經營地下錢莊等語；
    至被告辛○○、庚○○則均辯稱：我們並不是受僱於檢察官所講甲○○所經營之
    所謂地下錢莊，事實上我們是借住在那邊，偶而替甲○○跑跑腿到主管機關拿一
    些表格，並向甲○○學一些外匯操作之知識而已；至於我們在警察局所制作之筆
    錄，完全是警察作好後才叫我簽名蓋章，並且要我們照著筆錄唸，筆錄的內容根
    本不是我們的原意，我們絕對沒有像檢察官所認為有與甲○○經營所謂之地下錢
    莊等語。
五、本院經查：
  （一）如前所述，本件公訴人認被告三人涉有前開犯行，其所依憑之證據無非首先
        以被告三人就其所聲請簡易判決處刑之犯行均已於警訊時供承不諱為據，而
        被告三人於本院調查、審理時均一再主張該等警訊筆錄係以不正方法制作，
        且並非其真意，而與事實不符，是本件乃先有調查被告三人於警訊時所制作
        之筆錄於本件訴訟上有無證據能力之必要。經查司法警察官員詢問犯罪嫌疑
        人時，應全程連續錄音，必要時並應全程連續錄影，但有急迫情形且經記明
        筆錄者，不在此限，刑事訴訟法第一百條之一第一項、第一百條之二定有明
        文，又筆錄內所載之被告陳述與錄音或錄影之內容不符者，除有急迫情形外
        ，其不符之部分，不得作為證據，同法第一百條之一第二項定有明文，本院
        按刑事訴訟法之所以要求司法警察官員於訊問被告或犯罪嫌疑人時應全程連
        續錄音，必要時並全程連續錄影，其立法目的無非乃為偵查程序係秘密而不
        公開，為防杜違法偵查並保障被告或犯罪嫌疑人之人權，法方為上開規定，
        且該條項規定係嚴格規定，除非有急迫之情形經記明於筆錄，而可於未錄音
        、錄影之情況下對被告或犯罪嫌疑人為訊問，否則如未有任何急迫情形，而
        司法警察機關又未依前開規定於對被告或犯罪嫌疑人訊問時加以全程連續錄
        音、錄影，嗣被告於偵審程序主張該份未有錄音帶、錄影帶之警訊筆錄與其
        真意不符時，斯時應將此訴訟上不利益之事實歸由司法警察機關負擔，法院
        自應將該份警訊筆錄認無證據能力予以排除，同樣的，司法警察機關於訊問
        被告時雖有為錄音或錄影，不過該份錄音或錄影若係於對被告之偵訊筆錄制
        作完峻後，方命被告照筆錄內容逐一朗讀時方為錄音或錄影，此際本院於此
        必需仍然宣告於此種情況下所取得之被告警訊錄音帶或錄影帶因違反上開法
        條規定，故該等警訊筆錄及錄音帶、錄影帶均無證據能力，蓋法之所以為上
        開對被告訊問時應全程連續錄音、錄影之規定，如前所述乃為防杜違法偵查
        ，其實即在防堵偵查機關以刑求等不正之方法來取得證據之王－被告之自白
        ，故立法者於立法當時所規定之全程連續錄音、錄影，司法警察機關最正確
        ，最符合立法者立法原意之做法乃為對被告開始偵訊時，即將偵訊之過程從
        頭到尾全程連續錄音、錄影（就如同現行法院公開之調查、審理程序係自朗
        讀案由之伊使以迄期日終結均全程連續錄音般），此時該等錄音帶、錄影帶
        方能真正彰顯該份警訊筆錄所產生之正確過程，而得以擔保詢問程序之合法
        、正當，絕對不是等筆錄做完後再命被告拿起筆錄逐字照句朗讀，否則於筆
        錄制作完畢後再命被告逐字照句朗讀筆錄再加以錄音、錄影，該等錄音帶及
        錄影帶即無法擔保取得該份筆錄之詢問過程之合法性與正當性，則在無任何
        證據足以擔保被告之警訊筆錄是以合法、正當之方式取得，被告又對警訊筆
        錄之內容表示該等筆錄係以不正方法做成，且與其真意不符時，此際此種訴
        訟上之不利益自然同應歸由司法警察機關負擔。經查被告等三人於警訊時由
        負責訊問之司法警察官員所制作之警訊錄音帶，係在對被告三人全部訊問完
        畢後，方由警命被告逐字照筆錄內容朗讀而錄音，此不惟已據對被告三人負
        責制作警訊筆錄之員警己○○於本院八十九年五月十九日調查時供述明確（
        當日訊問筆錄參照），且經本院實際播放勘驗被告三人之警訊錄音帶，亦確
        實發現該錄音帶內容確實與被告三人在警訊時所作之筆錄內容完全相同，惟
        被告三人之語氣頗不自然，與常人之對談談話語氣不同，應是照著筆錄唸而
        錄音，此有本院八十九年七月六日之勘驗筆錄附本院卷可稽，核諸前揭說明
        ，被告三人於本件公判程序既一再強烈爭執其於警訊中所制作之警訊筆錄是
        警員制作完相關筆錄內容後請其等簽名，而係由員警出於不正之方法為筆錄
        之制作，且係制作筆錄完後再照筆錄內容朗讀而為警方錄音，則在無任何證
        據足以擔保被告之警訊筆錄是以合法、正當之方式取得之情況下，被告三人
        該等為公訴人採為證據之警訊筆錄自應於本件訴訟上排除，而不認其有證據
        能力（其實本院對「本項」證據方法（不代表所有對於全部證據方法）之排
        除無寧乃係採學說上所謂之強制排除說，當然相對於強制排除說，於理論上
        一定會有對立學說－裁量排除說之對立，後者認為違反法律強制規定取得之
        證據有無證據能力，尚需考量偵查官員違背該法定程序之主觀意圖、客觀情
        節、侵害犯罪嫌疑人權益之輕重、對犯罪嫌疑人在訴訟上防禦不利益之程度
        、該犯罪所生危害、禁止使用該證據對於抑制違法蒐證之效果及偵查官員如
        依法定程序有無發現該證據之必然性等情形，本於保障人權與社會安全之均
        衡維護精神，依比例原則具體認定之。而對於此項證據方法之排除，本院慮
        及其實依裁量排除說之立場，上開刑事訴訟法之規定於八十六年十二月間公
        布實施，迄本件案發時該條項規定之實施已近二年，司法警察機關然仍未能
        洞察立法者之立法原意，猶以上開方法為錄音帶之制作，且未以全程連續錄
        音所制作之警訊筆錄又明顯侵害被告之防禦權，使被告於訴訟上對於是份筆
        錄將迭增困難否認其真實性，且本件被告等人所犯之罪依檢察官於聲請簡易
        判決處刑書之記載為最輕本刑為一年以下有期徒刑之輕罪，並非重罪，再加
        上如本院宣告於此種情況下所制作之筆錄為無證據能力，相信應能導正此種
        目前普遍存在之不符合立法者原意之違法蒐證方法，仍應將該等筆錄予以排
        除，應予說明）。
  （二）次查被告三人於警訊中自形式上觀之似屬自白之警訊筆錄於本件訴訟上已被
        排除，其次本院自應依序檢驗公訴人當初用以補強該自白之補強證據其證明
        力足否負擔起令法院相信公訴人所起訴之事實為屬真實之責任，此種邏輯思
        考，於證據法則上本屬當然，蓋本來自白與補強證據本係基於相互補強證明
        力之地位，如補強證據其獨立之證據價值足以令法院對被告產生百分之百之
        有罪確信，斯時自白之地位本即顯得不重要（如原證人所為其目睹被告有殺
        人犯行之目擊供述），則在被告之無法證明為出於任意性之自白在訴訟上被
        排除後，本來作為補強證據之其他證據方法其證據價值即顯得重要。經查為
        公訴人作為本欲補強被告三人上開自白之補強證據者無非為（１）向被告甲○○借款之人乙○○於警訊之供述及由其所簽發之本票暨（２）扣案之連絡
        簿、借款簿及帳單等物，資再逐一分述如下：
    １乙○○之供述及由其所簽發之本票：
      按刑法上重利罪之構成要件，乃必以行為人乘他人急迫、輕率或無經驗時，貸
      與金錢，而取得與原本顯不相當之重利方有該當，本件證人乙○○於警訊時只
      供稱其有向被告甲○○借錢，至於其借錢當時是否出於急迫、輕率或無經驗，
      則未有言及，嗣於本院八十八年十二月十七日調查時乙○○以證人之身分到庭
      ，並以具結在負擔偽證罪心理處罰之狀態下供稱其與被告甲○○是認識已十幾
      年之朋友，其向被告甲○○借款並不是每月利息六千元，而係借三萬元，一年
      之利息為六千元，不過通常不會借那麼久（當日訊問筆錄參照），則由乙○○
      上開供述以觀，乙○○既與被告甲○○認識十餘年，且其向被告甲○○借款係
      約定每三萬元年息六千元（相當於年利率百分之二十），不過其通常於借款後
      很快就會還錢，亦難認被告甲○○係對於多年認識之朋友乙○○有何如檢察官
      所認之重利犯行，是以乙○○之供述亦不足以認定被告三人有檢察官所起訴之
      重利犯行甚明。
    ２扣案之連絡簿、借款簿及帳單等物：
      本院依職權傳喚該等扣案物上所彰顯之名義人，其中有壬○○、丁○○、丙○○等人於本院八十九年三月十三日調查時到庭，據其三人分別供稱：我是跟甲○○因為在牌桌上打牌互相借錢，已經跟他認識很久（丙○○部分）；我有跟
      甲○○借錢，借了二萬元，利息我要給他，但他沒跟我收，和甲○○已認識一
      年多（丁○○部分）；跟甲○○已認識六、七年，有跟他借過三萬元，沒有算
      利息，只有寫收據（壬○○部分）（以上均詳當日訊問筆錄），另有戊○○於
      本院八十九年六月二十二日調查時到庭，據其供稱：我是陪我朋友黃進生去向
      甲○○借錢，不知道利息怎麼算，黃進生有跟我說甲○○是他的朋友（當日訊
      問筆錄參照），則由上開各該證人之供述以觀，被告甲○○辯稱該等簿冊是記
      載其與朋友間之金錢借貸往來，且沒有收取重利之辯解乙節，應堪採信，易言
      之，由上開證據資料觀察，與被告甲○○有金錢往來者類皆為被告甲○○之友
      人，且對於借款之利息有未收取者亦有不計算者，則該等證據資料自足以令本
      院對被告三人有檢察官所起訴經營地下錢莊重利事實產生訴訟上之合理懷疑，
      亦即以該等扣案之簿冊亦不足以令本院對被告三人產生其三人確實犯有如公訴
      人起訴犯行之百分之百有罪確信。
    如上所述，公訴人本欲用以補強被告自白之前開各補強證據，於本件訴訟上亦無
    法令本院對被告三人產生其三人確實犯有如公訴人起訴犯行之百分之百有罪確信
    ，本院自亦無得憑該證據認定被告三人確有公訴人所起訴之犯行甚明。
六、綜上所述，公訴人認被告甲○○、辛○○、庚○○所涉有之前開罪嫌，尚與事實
    不符，此外復查無其他積極證據足資證明被告甲○○、辛○○、庚○○有何公訴
    人所聲請簡易判決處刑之犯行，既不能證明被告甲○○、辛○○、庚○○三人犯
    罪，核諸前揭說明，自應由本院為被告甲○○、辛○○、庚○○三人均無罪之諭
    知。
據上論斷，應依刑事訴訟法第四百五十二條、第三百零一條第一項，判決如主文。
本案經檢察官蔡佳玲到庭執行職務
中      華      民      國    八十九    年     十二     月     十五     日
                                      臺灣臺北地方法院刑事第三庭
                                          法  官  葉  建  廷
右正本證明與原本無異。
如不服本判決，應於判決送達後十日內向本院提出上訴狀 (應附繕本) ，上訴於
臺灣高等法院。
                                          書記官  許  婉  如
中      華      民      國    八十九    年     十二     月     十五     日


司法院資訊處製作；財團法人民間司法改革基金會備份。
